臺灣新竹地方法院民事判決　　　　　　 100年度家訴字第10號
原　　　告　范綱炆
　　　　　　范綱琳
兼前列二人
法定代理人　范達
被　　　告　王錦美
上列當事人間請求給付扶養費等事件，本院於民國100 年11月29
日辯論終結，判決如下﹕
    主  文
被告應給付原告范達新台幣伍拾萬零柒佰玖拾玖元，及自民國
一百年一月十二日起至清償日止，按週年利率百分之五計算之利
息。
被告應自民國九十九年十二月起至原告范綱炆（84年3 月2 日生
）、范綱琳（85年11月5 日生）成年之日止，按月各給付原告范
綱炆新台幣玖仟捌佰拾陸元、范綱琳新台幣玖仟捌佰拾陸元
及自給付遲延之翌日起至清償日止，按週年利率百分之五計算之
利息，並按月於每月六日前交付予原告范達代為管理支用。分期
給付遲誤一期履行者，其後之期間視為亦已到期。
原告其餘之訴駁回。
訴訟費用由被告負擔四分之三，餘由原告負擔。
本判決第二項所示之扶養費，原告范綱炆、范綱琳訴訟中履行期
已到部分，各為拾貳萬柒仟貳佰拾元，各應依職權宣告假執
行。
    事實及理由
甲、程序方面：按訴狀送達後，原告不得將原訴變更或追加他訴
    ，但擴張或減縮應受判決事項之聲明者，不在此限，民事訴
    訟法第25 5條第1 項第3 款定有明文。查原告范達就代墊之
    扶養費主張依不當得利及無因管理之法律關係向被告請求，
    其起訴主張之代墊期間為民國97年3 月至99年11月，嗣於10
    0 年4 月26日當庭減縮97年3 月不請求，亦即請求97年4 月
    至99年11月代墊之扶養費。經核原告范達僅減縮應受判決事
    項之聲明，依前揭規定，自應准許。
乙、實體方面：
壹、原告方面：
一、聲明：
（一）被告應給付原告范達新臺幣（下同）623,298 元，及自起
      訴狀繕本送達被告之翌日起至清償日止按年息5%計算之利
      息。
（二）被告應自99年12月起至原告范綱炆（84年3 月2 日生）、
      范綱琳（85年11月5 日生）成年之日止，於每月6 日前分
      別給付扶養費各新臺幣9,836 元，及自起訴狀繕本送達被
      告之翌日起至清償日止按年息5%計算之利息，如有一次未
      按月給付，視為全部到期。
（三）訴訟費用由被告負擔。
二、陳述：
（一）原告范達與被告在83年6 月結婚，育有未成年子范綱炆、
      范綱琳，婚後家庭和睦。惟被告於97年3 月刻意不告知原
      告伊將出國便不告而別，臨行前在原告家人面前逼迫原告
      離婚，令原告不明究裡。被告回國後即未返家並持續逼迫
      原告離婚，後來更搬回娘家居住並提起離婚訴訟。被告離
      家後很少與二子聯絡，更遑論對其關心，二子之生活起居
      全由原告負擔及照顧，孩子漸長，食衣住行開銷龐大，渠
      等向被告反應原告一人持家相當辛苦，希望被告能給予經
      濟上之協助，然被告迄今尚無支付任何費用，爰依法起訴
      請求之。
（二）按依民法第1114條、第1116條之2 、最高法院28年上字第
      18號判例、司法院第25期司法業務研討會之結論等規定，
      可認被告雖未與兩子同住，對其等仍有扶養之義務，故應
      與原告分擔扶養其等所需費用。
（三）被告離家已近3 年，在此期間未曾照顧兩子生活起居及負
      擔任何扶養費用，兩子所有開銷係由原告駕駛貨運車之薪
      資支應，故被告應分擔之部分，原告范達自得依不當得利
      或無因管理之法律關係向被告請求返還，即被告應返還原
      告范達自97年4 月起99年12月起訴前為未成年子女所支付
      之扶養費用共計新臺幣（下同）623,298 元。依行政院主
      計處發布之新竹縣平均每戶家庭收支調查結果記載，97
      年平均每人月消費支出18,985元，98年平均每人月消費支
      出為19,671元（99年統計資料尚未公布故沿用98年度之數
      額），因此被告應給付原告范達623,298 元（計算式：18
      ,985元10【97年4 月至12月】＋19,671元12【98年】
      ＋19,671元11【99年1 月至11月】），此為扶養一子所
      墊支，扶養二子之費用為1,246,596 元【計算式：623,
      298 元×2 】，被告應負擔之比例為二分一，故被告應返
      還之金額為623,298 元【計算式：1,246,596 1/2 】）
      。
（四）自99年12月起至原告范綱炆、范綱琳成年之日止，被告仍
      有扶養義務，爰依前開行政院主計處公布之98年新竹縣平
      均每戶家庭收支調查結果之平均每人月消費支出為據（沿
      用98年度之數額），被告自99年12月起至原告范綱炆、范
      綱琳成年之日止，於每月6 日前分別給付扶養費各9,836
      元（計算式：19,671元2 ）。
（五）被告現任職於新竹縣芎林鄉農會，每月薪資約4 萬元，有
      從事投資理財活動，且經常出國旅遊，又未協助照顧子女
      之生活起居，亦曾於離婚訴訟中表示經濟無虞，故由其負
      擔子女扶養費用之一半並不會造成生活困難或無以為繼之
      狀況，該分配比例並無不當。
（六）對於被告抗辯之陳述：
   1、關於TWSC臺灣智慧卡方面：被告離家後未與兩子同住，上
      下學均由原告接送，被告稱97年4 月離家後對兩子下課接
      送用餐返家及給予公車費等情之陳述不實。
   2、關於零用金支出明細方面：被告離家後未給二子任何零用
      金，被告所陳每週給兩子1000至2000元零用金亦為編造之
      說。且被告離家後對兩子鮮少聞問，重要年節及兩子生日
      皆未團聚、假日亦未出遊，遑論被告稱其有贈送渠等年節
      及生日禮金、禮物、衣服、鞋子等。
   3、對於音韻樂器行收據之說明：此為被告離家前所支付。
   4、關於保險費部分：該保險是被告自身投保之婦女險。
   5、對於電話費扣款明細之說明：以被告存簿扣款之家用電話
      及ADSL月均價約1100多元，然被告目前使用之手機通話費
      用則由原告繳付，月均價近200 元，兩相抵銷下，被告離
      家迄今負擔之家用電話費每月約800 多元。另登記於被告
      名下、車牌號碼6Q-7048 號自小客車係被告自行使用，被
      告離家前由原告繳納所需稅費已久，若如被告所稱家中開
      銷係由其支付，被告當可自行繳納97、98年之燃料稅、牌
      照稅等，何須由長子轉交稅單由原告繳納，原告共計繳納
      28 ,670 元。綜上，被告離家迄今38個月，其負擔之家用
      電話以800 元計算，共計30,400元，原告繳付前開汽車稅
      金28,670元，兩相扣抵後，被告離家後僅支付家用1,730
      元。
   6、被告稱與原告同住時期家中開銷由被告支付並非真實；被
      告未離家前，家中開銷、兩子生活零用金、補習費、兩部
      自小客車稅金、維修、保養費用皆為原告提領現金交予被
      告支付，因兩人為至親，不可能要求被告開立單據與明細
      。被告所述已扭曲事實。
   7、原告請求被告應給付原告代墊之扶養費用623,298 元並無
      不妥：被告離家後未曾照顧兩子生活起居及負擔任何生活
      費用，原告自得依不當得利或無因管理之法律關係向被告
      請求返還。
   8、被告對主計處家庭收支調查結果所為之評價兩相矛盾，對
      城鄉差距之評判亦難謂合理：被告主張原告引用前開調查
      結果為不當而拒絕返還原告623,298 元，然被告自行評價
      後，又引用同一調查結果表示願自99年12月起分別給付兩
      子若干扶養費用，其態度兩相矛盾。另被告評判新竹縣竹
      北市之消費與原告住居之北埔鄉城鄉差距無法比較，原告
      與兩子雖住居於北埔鄉，惟活動、就學與消費則非僅限於
      北埔鄉內，且被告之護膚美容治裝採購亦於竹東地區進行
      ，故其城鄉差距之說難謂客觀。
   9、被告為規避兩子扶養費用而誇大原告薪資所得及編造原告
      家境富裕之說辭：原告擔任貨運駕駛每月所得僅三萬餘元
      至四萬元內，較被告薪資約四萬餘元為低，且原告對兩子
      教養照顧付出之心力、勞力、時間、奔波之車資油費遠高
      於被告，故請求被告負擔扶養費用之比例為二分之一，誠
      屬正當。又原告家中承攬建築工程早已於90年結束，所得
      用於清償房屋貸款。原告現與父母同住，每月除需奉養父
      母8,000 元，尚有水電瓦斯、汽車稅金等常態性支出。另
      被告前於離婚訴訟中表示經濟無虞而願爭取兩子之監護權
      ，然在原告提起本案請求後又藉詞無積蓄而不欲支付，顯
      示被告不願對兩子負責任之態度。事實上，被告用於護膚
      保養、出遊娛樂等費用所費不貲，亦有從事投資理財活動
      ，故無積蓄乃其推託之詞。
貳、被告則辯稱：
一、聲明：
（一）原告之訴駁回。
（二）訴訟費用由原告負擔。
二、陳述：
（一）原告范達請求被告給付623,298元為無理由：
   1、被告於97年4 月間因無法忍受原告范達之暴力相向而返回
      娘家居住並訴請裁判離婚獲准，並經最高法院以99年度台
      上字第2045號民事裁定駁回原告之上訴而確定。被告於97
      年4 月離家迄今，雖未與子女同居，但仍負責接送子女下
      課用餐返家、並支付上課搭乘公車之車資（使用TWSC臺灣
      智慧卡）、另每週給予1000至2000元之零用金、補習費、
      保險費、假日出遊、年節及生日禮金、禮物、衣服、鞋子
      等共計約138,000 元，另原告之家用電話迄今仍由被告繳
      納，且車牌號碼6Q-7048 號自小客車雖登記在其名下，但
      係原告范達在使用，應由原告范達支付稅金。是被告雖未
      與兩子同住，仍盡其能力加以照顧，難謂被告對未成年子
      女完全未負擔保護及教養責任。
   2、再原告引用主計處家庭收支調查為據，然該調查結果應僅
      供參考用，而非一定之依據，且該調查結果乃概括性之計
      算，即該調查結果中尚包含有隱性無法或難以計算之支出
      ，如父母對子女因教養所付出之心力、勞力、時間、奔波
      之車資、油費等。爰此，非需父母對子女，列舉開銷之實
      支實付方式扣除為之，故原告范達請求被告支付623,298
      元為無理由，應不予准許。
（二）原告請求被告負擔子女二分之一教養費為無理由：
   1、按父母對未成年子女，有保護及教養之權利義務，亦即包
      括扶養在內，此扶養義務屬生活保持義務，是於婚姻關係
      存續中，因父母對於子女之扶養費用是構成家庭生活費用
      之一部，故父母對於子女扶養費用義務之內部分擔上，係
      依家庭生活費用之法理，即由夫妻各依其經濟能力、家事
      勞動或其他情事分擔。又結婚經撤銷或夫妻離婚既不影響
      父母對於未成年子女之扶養義務，則法院為子女之利益酌
      定權利義務行使負擔之內容及方法時，或命未行使或負擔
      權利義務之一方給付扶養費用時，自應各依其能力、收入
      、資產及其他一切情事決定父母對於子女扶養費用之內部
      分擔額。
   2、兩造收入比例懸殊，原告范達月收入平均約為十餘萬元，
      扣除油資、修繕等，至少也有4 、5 萬元；於郵政公司保
      有高額之儲蓄保險，被告則每月支領固定薪資約4 萬餘元
      ，與原告共同居住時期，家中開銷大都由被告支付，被告
      並無積蓄，原告范達之收入為被告之兩倍有餘，且其過去
      家中從事建築工程承攬，家境富裕，因與其父母家人同住
      ，並無購屋或租屋壓力，故依兩造能力、收入；資產及其
      他一切情事，對於子女扶養費用之內部分擔額應由原告范
      達負擔三分之二、被告負擔三分之一，洵屬合理。
（三）原告范綱炆、范綱琳請求被告自99年12月起至其等成年之
      日止按月於每月6 日各給付9,836元為無理由：
   1、原告引用行政院主計處之家庭收支調查，以新竹縣（包含
      竹北市、北埔鄉）98年度平均每戶家庭收支調查平均每人
      月消費支出19,371元為據，請求被告如數給付，然新竹縣
      之城鄉差距頗大，如竹北市之消費與原告等所居住之北埔
      鄉即有天壤之別，無法相較。
   2、又行政院主計處所調查國人之消費支出，其中項目包含食
      品、飲料、衣著、保健和醫療、運輸及通訊、娛樂教育和
      文化服務等費用，可知此係在每一消費支出項目經調查之
      平均支出，並非每人均有必要使用或消費其每一項目，例
      如家具及家庭設備、菸草、家事管理、汽機車保險費等項
      目之支出即非未成年人所適合消費或需要者，揆諸上開說
      明，若逕以上開每人平均消費金額視為扶養費之金額，亦
      嫌過高，爰此，按原告等居住、活動區域之北埔鄉之發展
      及消費現況為之，每人月消費支出應為15,000元，再按前
      述由原告范達負擔三分之二、被告負擔三分之一之比例，
      則被告應按月分別給付原告范綱炆、范綱琳各5,000 元，
      方屬合理。
、得心證之理由
一、原告范達主張兩造原係夫妻關係，並育有未成年子女范綱炆
    （84年3 月2 日生，身分證統一編號：Ｚ000000000號）、范
    綱琳（85年11月5 日生，身分證統一編號：Ｚ000000000號）
    ，兩造於99年11月4 日經法院判決離婚，並定未成年子女范
    綱炆、范綱琳權利義務之行使或負擔，均由原告范達任之之
    事實，為兩造所不爭執，並有戶籍謄本3 份在卷可稽，堪信
    為真。
二、按父母對於未成年之子女，有保護教養之權利義務；父母對
    於未成年子女之扶養義務，不因結婚經撤銷或離婚而受影響
    。次按扶養之程度，應按受扶養權利者之需要，與負扶養義
    務者之經濟能力及身分定之；負扶養義務者有數人，而其親
    等同一時，應各依其經濟能力分擔義務，民法第1084條第2
    項、第1116條之2 、第1119條、民法第1115條第3 項分別定
    有明文。查父母對於未成年子女之扶養義務，係本於父母子
    女之身分關係而當然發生，由父母共同提供未成年子女生活
    及成長所需，與實際有無行使親權或監護權，不發生必然之
    關係，亦即父母離婚後，父或母非為監護人時，亦無得免除
    其對未成年子女之扶養義務。易言之，父母對未成年子女之
    扶養義務，不因監護權誰屬而受影響，故未與子女共同生活
    之父或母亦有扶養義務，且父母對於未成年子女所提供之扶
    養義務係整體合一，倘父母均未盡其對於未成年子女之扶養
    義務，未成年子女亦得就父母之經濟能力、身分及子女之需
    要，分別請求父母就其應分擔部分給付。準此，父母應依各
    自資力，對未成年子女負扶養義務，對於未成年子女之扶養
    費用均應分攤，未成年子女若由父母之一方單獨扶養者，該
    扶養者自得依不當得利之規定，請求他方償還代墊其應分擔
    之扶養費用。參諸前述規定可知，被告並不因兩造離婚、或
    因原告范達取得對未成年子女之監護權，而免除其對子女之
    扶養義務，故原告范綱炆范綱琳自得請求被告給付扶養費用
    ，原告范達並得依不當得利之規定，請求被告償還代墊之扶
    養費用。
三、原告范達得依不當得利之法律關係，向被告請求給付代墊之
    扶養費如前，則原告范達主張代墊之扶養費為623,298 元，
    是否有理由？經查：
（一）原告范達主張被告係自97年4 月起離家而未與原告范達及
      范綱炆、范綱琳共同居住之事實，為兩造不爭執，堪信為
      真。
（二）惟被告抗辯，其雖未與原告范綱炆及范綱琳共同居住，但
      仍有支付原告范綱炆、范綱琳之生活費用及其他家用，並
      列舉：
  １、自97年5 月13日起至99年12月30日止107 筆支出計13萬80
      00元等語（見本院卷第56-58 頁），惟經證人即原告范綱
      炆於100 年9 月13日證述，其僅知悉有拿97年5 月13日20
      00元、98年5 月26日2000元這二筆金額，其餘均不知情等
      語（見本院卷第92頁），另經原告范綱琳於100 年10月11
      日到庭證稱：媽媽97年3 月、4 月離家之後，有經常找他
      ，看看他，有時會在下課後接他去外面吃飯後送他回家，
      大約兩個星期一次，吃完飯後送他回家。上學是爸爸載，
      很少搭公車，搭公車的錢幾乎是爸爸給的，與媽媽見面的
      次數，兩個星期大約一次。媽媽會給零用錢，怎麼給不一
      定。有拿過1000元，有包括哥哥的全部給1000元，差不多
      一人500 元，但他沒有跟哥哥說，差不多算是私吞。媽媽
      假日帶他出去玩的頻率很久才一次，沒有帶哥哥。生日會
      給他禮金、小蛋糕。偶而會說幫他買衣服、鞋子，但他都
      說不要。媽媽有給他臺灣智慧卡，放學回家大部分搭公車
      ，搭公車的錢爸爸、媽媽都有給。媽媽有給一張台灣智慧
      卡，大概1000元，媽媽從買卡到儲值，大概花了多少錢他
      不曉得。媽媽離家之後，他學音樂的錢是爸爸付的。媽媽
      答辯狀證二每一筆錢都有收到。至於如何記得日期、金額
      ，大概就是那樣。這些錢有拿給哥哥過，哥哥生日的時候
      給1000元，是編號32、73有分給哥哥，是放在一個黃色盒
      子，類似小孩子的車子，但哥哥不知道，哥哥有無拿走他
      也不知道，也不知道錢去哪裡。媽媽在他們生日時是給
      2000元，除了生日的錢，其他的有些有拿給哥哥，但不記
      得是編號幾號。媽媽拿了十幾萬元給他，有留著，沒有全
      部花光。至於存在那裡則不語，還有多少錢留者，亦想不
      起來。後改稱存在戶頭，是爸爸在今年9 月多叫哥哥存的
      。拿多少錢給哥哥存則停頓不語。在99年11月底以前，不
      曉得媽媽大概幫他儲值多少臺灣智慧卡的錢。99年的9 月
      、10月、11月、12月應該是有幫他儲值，但不知道是哪一
      月，金額也忘記了等語（見本院卷第117 頁反面至122 頁
      ）。而證人范綱炆則證稱大概在100 年的4 月多、還有5
      月，有在弟弟所述黃色箱子那裡拿過2 次錢各500 元。在
      上次開庭後爸爸才知道弟弟跟媽媽見面，爸爸叫他去幫弟
      弟存錢，存500 元等語（見本院卷第123 頁）。則依據證
      人范綱琳前開證述，其與被告見面之次數約每二星期1 次
      ，被告拿給證人范綱炆及范綱琳之零用錢為1000元，生日
      時則給予2000元。固然證人范綱琳證述被告提出被證二所
      示107 筆錢都有收到，但被告提出之被證二除2 人生日當
      月即3 月、11月外，見面次數為3 次或4 次，顯與證人范
      綱琳所述不符，且金額亦未相符，雖證人范綱琳稱被告歷
      年所給10多萬元有部分尚留著存在戶頭，但卻又說不出金
      額，又經證人范綱炆證述是在100 年9 月開過庭後，原告
      范達知悉被告與證人范綱琳有在見面並拿錢，才叫其幫弟
      弟存錢，但存500 元，是證人范綱琳證述被告提出之被證
      二所示107 筆錢均有收到，尚難盡信。是依證人范綱琳所
      述每二星期見面一次，則一個月見面2 次，每次見面給
      1000 元 ，則平均每個月給2000元，另外在每年3 月及11
      月二兄弟生日時，再給予2000元計算，則被告自97年5 月
      起至99年11月間，與原告范綱琳見面共給予之金額為97
      年5 月至12月，共8 月，計18,000元（8 ×2000 +11月生
      日2000）；98年1 月至12月，共12月，計28,000元（12
      2000＝24000 ，加3 月生日、11月生日計4000）；99 年1
      月至11月，共11月，計26000 元（112000＝22000 ，加
      3 月生日、11月生日計4000），前開計算式，並與證人范
      綱炆證稱知悉97年5 月13日有2000元、98年5 月26日有20
      00元並未矛盾。是被告自97年5 月至99年12月交由原告范
      綱琳之生活費用計72,000元（18,000 +28,000+26,000 ＝
      72,000）。至於，被告抗辯提供原告范綱炆、范綱琳禮物
      、衣物、鞋子等部分，被告並未舉出具體金額，且亦未舉
      證，本院礙難認定。又被告雖提出購買台灣智慧卡之收據
      （見本院卷第55頁），惟此為100 年4 月13日之交易，至
      於99年11月底前被告固然有幫原告范綱琳購買台灣智慧卡
      ，但總共儲值多少原告范綱琳陳述不知情，是金額為何，
      被告亦未能舉證以實其說，本院無從認定。
  ２、又被告主張支出原告范綱琳音樂課之學費計75,200元，並
      提出音韻樂器行音樂課程學費清單為證（見本院卷第59頁
      ），原告范達主張此為被告離家前之收據，經核該清單上
      為97年3 月27日前之課程，確非本件審究之標的，是被告
      以此主張在離家後有支付該筆費用，應屬無據。
  ３、又被告固主張尚繳納原告范綱炆、范綱琳保險費，並提出
      國泰人壽100 年4 月繳費通知單，其上有被保險人范綱炆
      及范綱琳住院醫療終身健康保險之保險種類資料明細，然
      人壽保險費用或自行投保之醫療保險費用或以投資、理財
      為目的之保險費用均不應再計入扶養費之範圍，況國內有
      完善之全民健康保險醫療給付之制度，自行投保之醫療保
      險，固有於就醫時得請領保險給付之利益，惟此亦非必要
      之扶養費，如將之歸類為扶養費，無非強令將實際所得受
      扶養之金額減縮，因而對現實即應受扶養權利者不利，此
      部分被告可衡酌自身經濟狀況決定是否繼續投保。是被告
      抗辯此部分應予扣除為無理由。
  ４、又被告抗辯有繳納原告3 人住家電話費用一情，為原告范
      達所不否認，被告並提出97年4 月至100 年2 月1 日之電
      話扣帳金額明細，經核算97年4 月至99年11月共計34553
      元；惟原告范達主張被告之行動電話費用亦由其繳納，並
      提出中華電信股份有限公司97年4 月至11月費用明細清單
      （附卷外證物袋），其中97年4 月計1389元（837+1+551
      ）、5 月為354元 、6 月無費用明細清單，以當時月租費
      288 元計、7 月計452 元（451+1 ）、97年8 月至98 年3
      月無費用明細清單，以月租費188 元計算為1504元（188*
      8 ＝1504）、98年4 月為202 元、5 月為116 元，但月租
      費為188 元，是以188 元計、98年6-11月無帳單，以月租
      費188 元計算計1128元（188*6 ＝1128），98年12月計27
      0 元（267+3 ）、99年1 月為189 元、2 月無費用明細清
      單，以月租費188 元計算，3 月為105 元，但月租費為18
      8 元，以188 元計、4 月無費用明細清單，以月租費188
      元計算、5 月34元，但月租費為188 元以188 元計、6 月
      125 元，但月租費為188 元以188 元計、7 月為25元但月
      租費為188 元，以188 元計、、8 月無費用明細清單，以
      月租費188 元計算、9 月為20元，但月租費為188 元，以
      188 元計、10月為121 元，但月租費為188 元，以18 8元
      計、11月為47元，但月租費188 元，以188 元計，共計78
      44元；另外原告繳納登記被告名下車號6Q-7148 號97、9
      8 年燃料稅計28,670元，被告並未爭執（見本院卷第94頁
      反面），但表示車輛係原告范達使用，所以應由原告范達
      繳納，惟汽車燃料使用費徵收及分配辦法第11條規定汽車
      所有人應依規定期間內繳納汽車燃料使用費，如未繳納，
      經徵機關應以催繳通知書通知其繳納，屆期不繳納者，依
      公路法第75條規定辦理，是汽車燃料使用費是由汽車所有
      人繳納，是原告繳納之汽車燃料使用費6210元，有97 年
      全期汽車燃料使用費繳納通知書存卷可參（見本院卷第96
      頁）本應由被告繳納，是被告前開抗辯不可採。至於使用
      牌照稅法第10條規定：使用牌照稅於每年4 月1 日起1 個
      月內1 次徵收。但營業用車輛按應納稅額於每年4 月1日
      及10月1 日起1 個月內分2 次平均徵收（第1 項）。主管
      稽徵機關於開徵使用牌照稅前，應填發使用牌照稅繳款書
      送達交通工具所有人或使用人，並將各類交通工具應納之
      稅額及徵稅起訖日期分別公告之（第2 項）。依該規定使
      用牌照稅係由所有人或使用人繳納，原告范達自陳前開6Q
      -7148 號車輛，其為最後使用人，車輛因擺放路邊遭撞，
      目前在原告范達修車廠（見本院卷第136 頁反面），是該
      車是使用牌照稅繳（11230 元*2期＝22460 ）應由原告范
      達繳納，原告范達不得主張抵扣。是原告范達可主張扣抵
      之金額為已繳納之被告行動電話費用7844元及汽車燃料使
      用費6210元，共計14,054元。
  ５、綜上所述，被告抗辯其於97年4 月至99年11月提供原告范
      綱炆、范綱琳2 人生活費為72,000、34553 元（計106,55
      3 ），扣抵原告范達代繳被告之行動電話費用為7844 及
      汽車燃料使用費6210元，計14054 元，被告在92499 元（
      106,000-00000 ）範圍內主張抵銷，為有理由。
（三）原告范綱炆、范綱琳每月受扶養費用為何？
  １、扶養未成年子女，必定支出食品飲料、衣著鞋襪、水電費
      、燃料、動力、家庭器具設備、醫療保健、運輸交通、娛
      樂教育文化及雜項等消費支出，上開支出間有涉及親子共
      用（水電、燃料、食品、家庭設備等），自無法逐一取具
      支出憑證等證據。本件原告范達雖未能提出確切之支出單
      據憑證，惟衡之原告范綱炆、范綱琳年紀均尚輕，而父母
      扶養子女多未留下詳實之支出單據，為一般之常情，是單
      據之欠缺不應構成原告3 人請求不當得利或扶養費之障礙
      ，且亦非法院為裁判時所能一一查明確定，是就現實層面
      言，本院僅能參諸客觀情事，酌定一具體數額作為標準。
  ２、又原告范達為聯結車司機，其主張97年至100 年間，未扣
      除油費、維修費及過路費等之月毛額營收在53957 元至11
      6836元之間，有原告提出之97-100年毛額營收統計表及存
      摺內代收票據資料（見本院卷第141-165 頁）及華南汽車
      貨運股份有限公司之估價單、出車明細資料附卷可參（參
      卷尾證物袋），堪信為真實。而前開毛額營收尚未扣除汽
      油費、安全維修費及過路費用等，原告范達自陳汽油費約
      佔毛營業額之五成，並經證人范振杰於100 年11月29日到
      庭證述：伊也在開聯結車，開車的車輛頓數與原告范達相
      同，二人是同一家公司，是照排班的，車隊大概有十七台
      ，每個月跑的趟數大概都一樣。跑車的營業額有人領現金
      ，也有人領支票，如果是領支票的是開三個月的支票，如
      果是領支票是去跟經理換現金，但是會被扣利息大約5千
      元到7 、8 千元之間，現在應該沒有扣這麼多，因為伊是
      領支票的。油費、修理費這些都是個人支出。伊從84 年8
      月1 跑車到現在。依伊經驗，油費大概會佔營業額幾成，
      要看是什麼時間，大概三分之一強。要看油價。伊現在大
      概一個月要5 萬多元的油費。現在比較不景氣，結算下來
      還有3 萬多元，好一點有4 萬多元，如果有些時候還要修
      車的話，可能扣一扣大概不到1 萬多元。以平均來看，油
      費大概佔4 萬多、5 萬多，如果景氣好，跑的趟數多，大
      概也要6 萬多元。可以問每一個車隊隊員的說法大概也跟
      伊差不多這樣。伊的車輛為11020 ＣＣ，原告范達的車子
      是16000 ＣＣ，馬力比較強，但是原告范達的比較耗油，
      伊年收入約40萬到60萬元等語（見本院卷第187 頁反面至
      189 頁）。經核證人范振杰與原告范達均在同一車隊，出
      車趟數大致相同，依證人所述其油費平均約4-6 萬元，要
      看景氣，油費占營業額3 成以上，且原告范達的車輛較證
      人車輛耗油；再參以被告所稱，在其離家前，原告范達收
      入扣除油費大概也有4 、5 萬元，以及原告范達所提供毛
      額營收在53957 元至116836元之間，若扣除一半油費約為
      27,000至58,000元之間，且依原告范達所提供97-100年度
      毛額營收以9 萬元以上佔大數，扣除一半油費，確在4 萬
      5000元至5 萬8677元之間（以最高營收117,355 計算），
      是原告范達所陳油費約佔營收一半堪信為真實。而營業司
      機，支出之國道通行費，顯較一般人為高，且對於車輛安
      全維修之要求及頻率亦高於一般人，是原告范達主張其上
      開收入尚須扣除國道通行費及車輛維修費亦堪採信，則扣
      除通行費及常態必要維修費，在被告所述4 、5 萬元之間
      亦大致可採。此外，原告范達97年度尚有股利、利息所得
      、獎金給予計13,872元、汽車一部、投資一筆，計98,400
      元；98年度無其他所得，有汽車一部、投資一筆，計98,
      400 元；99年度無其他所得，有汽車一部、投資一筆，計
      98,400元，有原告范達97-99 年稅務電子閘門財產所得調
      件明細附卷可參（見本院卷第174-179 頁）；另被告97年
      度薪資及股利所得計939,645 元、98年度薪資及執行業務
      所得計836,489 元、99年度薪資所得計781,721 元，則97
      、98、99年度月收入分別約為78,000、69,000、65,000元
      ，另外，97-99 年度，各有汽車一部、投資一筆，各計
      18, 390 元，有被告97-99 年稅務電子閘門財產所得調件
      明細附卷可參（見本院卷第168-173 頁）。本院審酌兩造
      之薪資及財產狀況，被告薪資所得較為穩定，且月平均較
      原告范達為高，其他投資則以原告范達較高，認原告范達
      主張，被告應負擔原告范綱炆、范綱琳扶養費之一半，堪
      稱允當，應予准許；被告抗辯其僅應分擔三分之一，尚屬
      過低，不足採納。
  ３、行政院主計處公布之家庭收支調查報告，係以家庭實際收
      入、支出為調查，係目前較能正確反映國民生活水準之數
      據。且徵之行政院主計處每年發布之「家庭收支調查報告
      」中，經常性支出包括消費性支出及非消費性支出，其項
      目已經包括食衣住行育樂等生活範圍，並且有居住區域之
      劃分。又子女每日花費固與成年人每日花費有間，惟未成
      年人如課業所需、課外輔導、才藝、電腦、交遊等異於成
      年人部分，亦可視同成年人於社交、酒、菸草、家庭生活
      開銷、水電費用、車輛保養、紅包等開銷支出；是經彼此
      相核對照，未成年人每月所需尚與成年人相若。從而，按
      主計處之家庭收支調查報告之統計資料乃利用統計方法及
      研究分析所得之客觀數據，透過統計資料可反應社會真象
      及趨勢，以此標準，自較客觀，且正確反映國民生活水準
      之數據，而此標準不分成年人與未成年人一般日常生活之
      消費支出，並以未成年子女目前居住之區域（新竹縣）所
      作成之家庭收支調查報告內容為數據，應客觀可採。再者
      ，依此標準計算子女扶養費用時，自不應針對其中特別項
      目加以扣除，如所謂「子女無需求項目」（例如小孩並無
      支出菸酒費用應扣除），蓋此一數據既已考慮各縣市、各
      階層家庭、各階層職業、各階層消費人口（已成年或未成
      年）等所有因素，再經過統計、分析計算出來之平均值，
      就未成年或已成年之消費人口等因素，均已結合考量在其
      內，此就猶如請求成年人之扶養費用，也不因成年人或老
      年人並未在學，而須考慮扣除「教育與研究費」。惟衡諸
      目前國人貧富差距擴大，且漸有Ｍ型化社會之趨勢，在財
      富集中於少數人之情況下，除應參照該調查報告所載之統
      計結果作為支出標準外，尚應衡量兩造收入及經濟狀況，
      實較公允。是由前揭家庭收支調查報告所載之新竹縣民，
      97、98、99年每戶家庭所得收入分別計1,289,462 、1,
      281,933 、1,300,116 ，則97、98、99年平均每戶每月收
      入分別為107,455 、106,827 、108,343 【元以下無條件
      捨去】，則依家庭總收入與前揭數額相較，即可查知可否
      負擔上開生活支出水平，殆屬顯然。
  ４、承前所述，被告97、98、99年度月收入分別約為78,000、
      69,000、65, 000 元，原告范達則在4 萬至5 萬元間，二
      者相加，與前揭新竹縣民，97、98、99年平均每戶每月收
      入分別為107,455 、106,827 、108,343 ，亦大致相當，
      是原告范達主張依97、98年度新竹縣每人每月消費支出18
      ,985元、19,671元，分別計算97、98、99年被告每月應分
      攤之扶養費，應屬允當。則被告97年每月應分擔之扶養費
      為18985元 【18,9852 （分擔比例）2 （人）】、98
      、99年被告每月應分擔之扶養費為19,671元【19,6712
      （分擔比例）2 （人）】。
  ５、準此，原告范綱炆、范綱琳，自97年4 月起迄99年11月止
      ，大部分既由原告范達單獨扶養，而被告應負擔原告范綱
      炆、范綱琳2 人每月之扶養費分別為18,985、及19,671元
      ，均如上述，則被告自97年4 月起至99年11月止，總計應
      負擔之扶養費金額為623,298 元（18,9859+19,67123
      ＝623,298 ），扣除被告已給付之部分扶養費92499 ，尚
      餘530,799 元，而該等費用既為原告范達先行墊付，被告
      即因此受有免為支出扶養費用之利益，原告范達自得依民
      法第179 條不當得利之法律關係，請求被告返還之。
  ６、是原告范達依不當得利之法律關係請求被告返還自97年4
      月起至99年11月止期間代墊之扶養費，在530,799 元，及
      自起訴狀繕本送達被告翌日即100 年1 月12日起至清償日
      止，按週年利率百分之5 計算之利息之範圍內，為有理由
      ，應予准許；逾此範圍之請求則無理由，應予駁回。
  ７、另原告范達本於不當得利之法律關係請求被告返還其已代
      墊之子女扶養費用，既經准許，則其另依無因管理之法律
      關係而為請求，自無再予審究之必要，附此敘明。
四、關於原告范綱炆、范綱琳請求給付扶養費部分：
（一）有關原告范綱炆、范綱琳請求被告負擔扶養費部分，係屬
      將來之扶養費，按扶養費乃維持受扶養權利人生活所需之
      費用，其費用之需求係陸續發生，故應以分期給付為原則
      ，而本件亦無其他特別情事足資證明有命扶養義務人一次
      給付之必要，爰命為分期給付，先予敘明。
（二）原告范綱炆、范綱琳，為未成年人，其目前尚無完全之謀
      生能力，名下亦無財產，有賴其監護人即原告范達予以悉
      心教育、照顧，並有食衣住行育樂等基本生活需要，而原
      告范達及被告之經濟能力及財產狀況已如前述，是經審酌
      兩造之身分、收入狀況、經濟能力等，再綜衡原告范綱炆
      、范綱琳尚處於少年求學階段，及其日常生活需要，依目
      前社會經濟狀況與一般國民生活水準，認原告范綱炆、范
      綱琳每月生活所需之扶養費以19,671元之標準計算應為適
      當。又原告范達及原告應分擔未成年子女扶養費比率為1
      ：1 ，已如前所認。從而，原告范綱炆、范綱琳請求被告
      依前開金額按二分之一之比例負擔其扶養費，即自99年12
      月起至原告范綱炆、范綱琳年滿20歲成年時止，按月於每
      月6 日前各給付原告范綱炆9,836 元（元以下四捨五入）
      范綱琳9,836 元（元以下四捨五入），及自給付遲延之翌
      日起至清償日止，按週年利率百分之5 計算之利息，為有
      理由，應予准許。逾此範圍之利息請求，則無理由，應予
      駁回。而就上開款項，被告且應按月於每月6 日前，交予
      原告范達代為管理支用。另本院為恐日後被告有拒絕或拖
      延之情，而不利子女之利益，爰依非訟事件法第127 條第
      2 項規定，宣告分期給付遲誤一期履行者，其後之期間視
      為亦已到期，以維子女之最佳利益。
（三）按命履行扶養義務之判決，法院應依職權宣告假執行，但
      以起訴前最近6 個月分及訴訟中履行期已到者為限，民事
      訴訟法第389 條第1 項第2 款定有明文。是原告范綱炆、
      范綱琳就主文第二項即自99年12月1 日起至100 年12月29
      日止已屆履行期之扶養費各為127,233 元（983612月+9
      83 629／31），各應依職權宣告假執行。
四、據上結論：原告之訴為一部有理由，一部無理由，依民事訴
    訟法第第79條、第389 條第1 項第2 款，判決如主文。
中    華    民    國   100    年    12    月    29    日
                      家事法庭  法  官        黃惠玲
以上正本證明與原本無異。
如對本判決上訴，須於判決送達後20日之不變期間內，向本院提
起上訴。
中    華    民    國   100    年    12    月    29    日
                                書記官        王思穎